【裁判字號】    99,判,338
【裁判日期】    990401
【裁判案由】    退休
【裁判全文】
最  高  行  政  法  院  判  決
                                       99年度判字第338號
再 審原 告  甲○○
再 審被 告  銓敘部
代  表  人  乙○○
上列當事人間退休事件，再審原告對於中華民國97年6月5日本院
97年度判字第546號判決，提起再審之訴，本院判決如下：
    主  文
再審之訴駁回。
再審訴訟費用由再審原告負擔。
    理  由
一、再審原告係行政院原子能委員會放射性物料管理局（下稱物
    管局）退休人員，其屆齡退休案前經再審被告民國91年12月
    31日部退四字第0912209381號函核定自92年1月16日生效。
    因再審原告前曾於經濟部所屬臺灣鋁業股份有限公司（下稱
    臺鋁公司）任職之20年6個月年資，業支領資遣給與在案，
    依公務人員退休法有關年資最高採計35年規定，乃扣除前已
    支領資遣給與之年資20年6個月後，分別核定其退撫新制（
    下稱新制）施行前、後年資各9年6個月及5年，並分別核給
    新制施行前、後20個及7.5個基數。再審原告不服，循序提
    起行政訴訟，經臺北高等行政法院92年度訴字第4476號判決
    （下稱原審判決）駁回，再審原告提起上訴，經本院95年度
    判字第875號判決（下稱本院95年判決）廢棄原審判決，並
    撤銷復審決定及原處分。再審被告不服，提起再審之訴，經
    本院97年度判字第546號判決（下稱原再審判決）將本院95
    年判決廢棄，並駁回再審原告在前程序之上訴。再審原告不
    服，以原再審判決有行政訴訟法第273條第1項第1款再審事
    由，提起本件再審之訴。
二、再審原告起訴主張：（一）原再審判決所持法律見解縱與本
    院95年判決不同，亦屬法律見解歧異，依本院62年判字第61
    0號判例意旨，與行政訴訟法第273條第1項第1款所稱「適用
    法規顯有錯誤」之要件不符。原再審判決廢棄本院95年判決
    ，顯然違背上開判例，而有適用法規顯有錯誤之再審事由。
    （二）訴外人吳輝陞退休案，經本院90年度判字第1372號判
    決：「再復審決定、復審決定及原處分均撤銷」，亦經本院
    92年度判字第1578號判決再審之訴駁回，現由再審被告通知
    吳輝陞辦理支領月退休金手續在案。原再審判決就同法院相
    同案件之本案，執意作成不同結果之再審判決，顯然違反平
    等及自我拘束原則，自構成再審事由。（三）原再審判決對
    再審原告可否擇領月退休金之爭點，隻字未提，顯屬重大違
    法，自構成適用法規顯然錯誤之再審事由。（四）公務人員
    退休後再任公職，依公務人員退休法第13條規定，於重行退
    休時，無需再依同法第16條之1第1項合併計算。惟同法施行
    細則第13條第2項規定，對再任公務人員重行退休時，仍合
    併其以前已退休之年資計算，以限制其最高年資，已逾越法
    律授權範圍。又公務人員退休法第6條第1項第2款規定「任
    職15年以上者」，並無法律規定其定義，自不得在法律之外
    擅自解釋為「得採計並核給」之年資，實應只要任職滿15年
    以上即可適用等語，求為判決原再審判決廢棄，再審被告在
    前程序再審之訴駁回。
三、再審被告則以：（一）現行公務人員退休法第16條之1，有
    關退休年資採計上限之規定，係沿用48年11月2日修正公布
    之公務人員退休法規定迄今，即使84年7月1日新制施行後，
    退休年資之採計上限修正為「最高以35年為限」；惟新制施
    行前（簡稱舊制）之年資採計，仍應受「最高僅能採計30年
    」之限制。因此，現行公務人員退休法第16條之1第1項明定
    「公務人員在本法修正施行前後均有任職年資者，應前後合
    併計算……」。至公務人員退休法第13條於68年修正為「依
    本法退休者，如再任公務人員時，無庸繳回已領之退休金，
    其退休前之任職年資，於重行退休時，不予計算。」正足以
    說明現行公務人員退休法第13條規定之意旨，除為落實年資
    不重複採計之原則外，亦在避免68年1月24日公務人員退休
    法修正公布以前，對於擇領一次退休金再任人員再任繳回退
    休金，造成當事人損失之問題；更足以顯示公務人員退休法
    第13條之規定意旨，本即在落實同法第6條及第16條之1第1
    項有關「年資採計上限」之旨意。（二）又本於公務人員退
    休法第17條之授權及同法第6條、第16條之1之立法意旨，並
    考量政府財政狀況及現職人員待遇與退休人員所得合理平衡
    因素，同法施行細則第13條第1項及第2項將公務人員退休法
    第13條有關再任人員重行退休之年資採計事宜之真正意涵予
    以詳細規範，而為已退休者再任公職後重行退休，亦受公務
    人員退休法第6條及第16條之1第1項所定最高標準限制之規
    定，並未逾越法律授權之範圍。原再審判決完全符合公務人
    員退休法令之相關規定，並無適用法規錯誤之情形等語，資
    為抗辯，求為判決駁回再審原告之訴。
四、本院查：
（一）按判決已經確定，而有行政訴訟法第273條第1項第1款規
      定：「適用法規顯有錯誤者」之事由，固得提起再審之訴
      。惟所謂「適用法規顯有錯誤」，係指確定判決所適用之
      法規顯然不合於法律規定，或與司法院現尚有效之解釋，
      或本院尚有效之判例顯然違反者而言，至於法律上見解之
      歧異，再審原告對之縱有爭執，要難謂為適用法規錯誤，
      而據為再審之理由，有本院97年判字第360號及62年判字
      第610號判例可參。另判決消極的不適用法規，顯然影響
      裁判者，亦屬所謂「適用法規顯有錯誤」範圍，復經司法
      院釋字第177號解釋在案。至判決理由不備則屬判決未確
      定前得據以提起上訴之理由，尚與所謂適用法規顯有錯誤
      有間。
（二）經查：本院95年判決係以：公務人員退休法第13條規定所
      謂「其退休前之任職年資，於重行退休時不予計算」，係
      指已領退休金給與再任公務人員者，其重行退休之年資，
      應自再任之月起另行計算，其退休前之任職年資不予計算
      而言。而同法第16條之1第1項規定：「公務人員在本法修
      正施行前後均有任職年資者，應前後合併計算。......。
      」應指「公務人員」及「再任公務人員」在修法前後均有
      任職年資者，其年資應前後合併計算而言。至再任公務人
      員其以前已退休之年資，依同法第13條規定，於重行退休
      時自無再依同法第16條之1第1項合併計算之餘地。而公務
      人員退休法施行細則第13條第2項規定：「前項人員重行
      退休時，其退休金基數或百分比連同以前退休（職、伍）
      金基數或百分比或資遣給與合併計算，以不超過本法第6
      條及第16條之1第1項所定最高標準為限，......。」核與
      公務人員退休法第13條規定不予計算其前已退休之任職年
      資意旨不符，已逾越法律授權訂定施行細則之必要範圍，
      本院於審判案件時，自不受其拘束等語，廢棄原審判決，
      並撤銷復審決定及原處分。而本件原再審判決將本院95年
      判決廢棄，並駁回再審原告之上訴，則係以：公務人員退
      休法第6條第1項及同法第16條之1第1項明文規定年資採計
      上限之立法意旨，係避免退休金隨任職年資增長而無限制
      增加，致衍生退休人員之所得超過現職人員待遇之不合理
      現象。同法第13條規定係避免重複領取退休金（無庸退回
      ，但不得重複領取）。不得據之導出再任公務人員不受退
      休金計算年資最高限制之規範。又公務人員退休法施行細
      則第13條規定係考試院依據公務人員退休法第17條授權所
      訂定，對於再任人員再任前後年資應合併受最高採計上限
      之規範，本於公務人員退休給與制度之整體性及衡平性，
      並落實公務人員退休法有關年資採計上限之旨意，並無逾
      越法律授權訂定之範圍。從而，公務人員退休年資之採計
      ，無論係連續擔任公職至退休或已領退休（職、伍）金或
      資遣給與後再任嗣又再退休者，其新制施行前之任職年資
      最高皆僅得採計30年，新制施行後之任職年資可連同累計
      ，最高採計35年，且退休給與須受最高標準之限制，亦即
      退休（職、伍）或資遣再任前後年資給與，應受公務人員
      退休法第6條及第16條之1第1項最高標準之限制。本件再
      審原告第一次申請退休，已依當時之規定領取法定最高年
      資之退休金，如其再任公職可不受最高併計年資35年之限
      制，但與再審原告同時服公職不間斷至年滿65歲始辦理退
      休，而其年資跨越新、舊制之公務人員者，反而須受上開
      採計最高年資35年之限制，顯屬差別待遇而與平等原則有
      違。從而，本院95年判決認公務人員退休法施行細則第13
      條規定，已逾越法律授權訂定施行細則之必要範圍，再任
      公務人員重行退休時不受上開施行細則規定之拘束，進而
      不適用公務人員退休法第6條、第16條之1第1項規定年資
      合計應受「最高僅能採計35年」限制，其適用法規顯有錯
      誤等語，為其判斷之論據。可知原再審判決係以本院95年
      判決消極的不適用公務人員退休法第6條、第16條之1第1
      項規定，且顯然影響判決，而認其構成行政訴訟法第273
      條第1項第1款「適用法規顯有錯誤」之再審事由，故再審
      原告認原再審判決與本院95年判決間之不同意見，屬法律
      見解歧異，並非本院95年判決有適用法規顯有錯誤云云，
      核屬其一己之歧異見解，依上述本院判例，自難因之而謂
      原再審判決有適用法規顯有錯誤情事。而再審原告援引之
      本院92年度判字第1578號判決，並非本院判例，故雖原再
      審判決與之有不同見解，亦非適用法規顯有錯誤。另本件
      應適用公務人員退休法第6條及第16條之1第1項規定等節
      ，已經原再審判決論述甚明，詳如上述，再審原告再執原
      再審判決已經指駁不採之意見為爭議，核屬其一己之歧異
      見解，依上開所述，亦與所謂適用法規顯有錯誤有間。又
      原再審判決之理由論述，業已援引84年7月1日修正施行之
      公務人員退休法第6條第1項：「退休金之給與如左：1、
      任職5年以上未滿15年者，給與一次退休金。2、任職15年
      以上者，由退休人員就左列退休給與，擇一支領之：（1
      ）一次退休金。（2）月退休金......。」之規定。並原
      再審判決因認本院95年判決有適用法規顯有錯誤之再審事
      由而准再審即廢棄本院95年判決後，其程序即回復至再審
      原告對原審判決提起上訴之狀態。而原審判決已敘明再審
      被告認再審原告退休給與之年資僅14年6個月，未滿15年
      ，故核定再審原告僅得支領一次退休金，並無違誤之理由
      在案，亦有該判決可按，是原再審判決援引上述關於支領
      月退休金之法律規定，並載明原審判決駁回本件再審原告
      在原審之訴，依上述公務人員退休法規定，並無不合等語
      ，即是肯定原審判決此部分之論述。故原再審判決就再審
      原告何以不得擇領月退休金之爭點，並無未論述情事。況
      縱未論述，而有理由不備，依上述說明，亦與所謂適用法
      規顯有錯誤有間。綜上所述，再審原告以原再審判決有行
      政訴訟法第273條第1項第1款「適用法規顯有錯誤」之再
      審事由，提起本件再審之訴，為顯無再審理由，應予駁回
      。再98年4月10日公布之司法院釋字第658號解釋，雖認公
      務人員退休法施行細則第13條第2項規定與憲法第23條之
      法律保留原則有違，惟係解釋自該解釋公布之日起至遲於
      屆滿2年時失其效力。故公務人員退休法施行細則第13條
      第2項現仍得適用，附此敘明。
五、據上論結，本件再審之訴為無理由。依行政訴訟法第278條
    第2項、第98條第1項前段，判決如主文。
中    華    民    國    99    年    4     月    1     日
                    最高行政法院第一庭
                        審判長法官  鄭  淑  貞
                              法官  陳  鴻  斌
                              法官  楊  惠  欽
                              法官  鄭  忠  仁
                              法官  胡  方  新
以  上  正  本  證  明  與  原  本  無  異
中    華    民    國    99    年    4     月    1     日
                              書記官  張  雅  琴


司法院資訊處製作；財團法人民間司法改革基金會備份。
